【裁判字號】    99,台上,4893
【裁判日期】    990805
【裁判案由】    違反貪污治罪條例等罪
【裁判全文】
最高法院刑事判決            九十九年度台上字第四八九三號
上  訴  人  台灣高等法院檢察署檢察官
被      告  甲○○
選任辯護人  楊隆源律師
            陳  明律師
被      告  丙○○
            乙○○
上列上訴人因被告等違反貪污治罪條例等罪案件，不服台灣高等
法院中華民國九十八年五月二十六日第二審判決（九十七年度上
訴字第五六八七號，起訴案號：台灣新竹地方法院檢察署九十五
年度偵字第三一一三號），提起上訴，本院判決如下：
    主  文
原判決撤銷，發回台灣高等法院。
    理  由
本件原判決以公訴意旨略稱：被告甲○○為新竹市政府工務局建
築管理課（下稱建管課）技士，負責新竹市土木建築案建造執照
、使用執照之審核、發放等建管業務，係依法令服務於地方自治
團體所屬機關而具有法定職務職權之人員；被告乙○○係海原建
設股份有限公司（下稱海原公司）負責人，被告丙○○係引介乙
○○承包財團法人天主教瑪利亞方濟各傳教女修會（下稱女修會
）位於新竹市○○路一五０巷旁之「米可之家」工程，並分得部
分工程款。乙○○與丙○○於民國九十二年七月十四日，共同以
海原公司名義與女修會簽約，約明工程款為新台幣（下同）二千
六百二十五萬元，工期五百四十工作天，尾款二百二十五萬元於
領取使用執照後給付。乙○○為使甲○○能配合工程進度完成每
階段審查，縱有不符法令之處，亦能違背職務予以放行，而於九
十二年九月十六日十四時三十分許，利用承辦人甲○○至上開工
地進行放樣會勘時，基於行賄之故意，交付現金六千元，甲○○
明知乙○○係欲其配合各階段之審查，亦當場收受賄賂。嗣該工
程進行中，因原建築設計疏未注意當時之法令規定，致原設計之
三個室外停車位，需變更設計為八個停車位，而由彭祖光建築師
事務所申請變更，增加一個室外停車位及四個室內停車位，並經
新竹市政府於九十三年二月二十七日核准變更設計。惟工程持續
進行至同年十二月間，因建物未完全依設計圖施作，角度偏斜，
致入口左側鄰十二米道路旁之空地，無法依設計圖設置三個戶外
停車位，然因「米可之家」為供公眾使用之建築物，如未依法設
置停車位，無法取得使用執照，乙○○遂於九十三年十二月七日
十時三十四分許，利用甲○○會勘上開工地時，再次交付賄款現
金五千元，以期甲○○日後審核停車位時，能違法放行而核發使
用執照，甲○○亦基於前開之概括犯意而收受賄賂。乙○○為申
請使用執照，據以向女修會請領尾款二百二十五萬元，先隨意於
入口右側鄰寶山路一五０巷之空地，以白色水泥漆劃設與竣工圖
位置不符之四個停車位，並拍攝成竣工照片，再製作由承造人林
珂伶及監造人彭祖光蓋印，載明「初驗項目：停車空間（升降梯
）/設計內容：詳竣工圖/初驗意見：核可」之使用執照現場初驗
紀錄表，連同相片及其他申請使用執照之文件，於九十三年十二
月二十日向建管課提出申請。甲○○明知依建築法第七十條規定
，建築物工程完竣後，應查驗主要結構、室內隔間及建築物主要
設備等與設計圖相符者，始得發給使用執照，而主要設備依台灣
省建築管理規則第三十三條第六款規定，包括附設之停車空間，
然其於九十四年一月十四日前往工地查驗時，明知室外並未設置
四個停車位，且申請書所附停車位相片與竣工圖不符，因前已收
受乙○○上開交付之賄賂，竟違背職務，故意不將停車空間列入
其抽驗項目，並在使用執照現場局部抽驗記（紀）錄表之各抽驗
項目下，記載抽驗情形「尚符」字樣，並蓋印於上。然甲○○為
避免建管課技士吳敬堂複審、課長江良淵核批時察覺停車位照片
與竣工圖不符，遂於九十四年一月二十六日十時許，要求乙○○
補送相片，並退回申請書，然因乙○○及丙○○急於在農曆年前
領得使用執照以收取尾款，遂與甲○○基於犯意聯絡，由乙○○
於同日下午四時許，先將未補正相片之申請書再次送件，再由甲
○○先於九十四年二月一日，於使用執照審查表上審查項目五「
建築物竣工勘驗是否合格」之審查結果欄內，記載「如初驗紀錄
表」之不實事項於其職務上所掌之公文書，並於審查欄蓋印，而
為違背其職務上之行為，並連同其所擬新竹市政府九十四年二月
四日府工建字第０九四０００九四二九號函稿及使用執照申請書
，於同日交由吳敬堂複審而行使，足以生損害於建管課核發使用
執照之正確性。乙○○及丙○○明知已無法實際補正停車位相片
，竟基於犯意聯絡，於九十四年二月三日九時二十一分許，由丙
○○持刷水彩筆沾白色油漆，在上開工地內之水泥地上，劃設明
顯與停車位大小不符之接續停車格，再由乙○○以數位相機拍攝
後，使用電腦將拍攝之停車格與建物合成，以符合竣工圖之停車
位位置，並修飾原建物台階邊緣，存檔後送至新竹市○○路一五
九號葉堅祥經營之三超攝影器材行沖洗。惟吳敬堂及江良淵均疏
未實質審核使用執照申請書內所附相片，分別於二月三日及二月
四日十三時許審核通過，送至局長辦公室，乙○○則於二月四日
十四時三十五分許，至上開攝影器材行拿取相片後，送至建管課
交由甲○○抽換相片，甲○○則將偽造之竣工相片附於新竹市政
府九四府工使字第四０號申請使用執照卷內，經局長陳炳煌決行
後，交由不知情之建管課臨時員王文月於同日十七時八分簽收，
王文月將公文交還甲○○修正部分文字後，於同日十八時四十一
分發文，並交由不知情之劉莉花繕打該使用執照後，通知乙○○
領取。因認被告丙○○、甲○○、乙○○（下稱被告等三人）均
涉犯刑法第二百十六條、第二百十三條之行使公務員登載不實文
書罪嫌，甲○○並牽連涉犯貪污治罪條例第四條第一項第五款之
違背職務收受賄賂罪嫌，乙○○牽連涉犯同條例第十一條第三項
（起訴書漏載）、第一項之未具公務員身分，對於公務員關於違
背職務之行為交付賄賂罪嫌。但經審理結果，認為不能證明被告
等三人犯罪，因而撤銷第一審之科刑判決，改判諭知被告等三人
均無罪。固非無見。
惟查：（一）證據之證明力，固由法院本於確信自由判斷，但不
得違背經驗法則及論理法則。原判決援引丙○○於第一審以證人
身分證稱：照片上持筆劃停車位之手，係伊本人之手，且係由乙
○○以數位相機拍攝，並於九十四年二月四日到三超攝影器材行
拿取照片；及證人吳敬堂於第一審證稱：伊擔任本件使用執照申
請案之複審，伊於九十四年二月三日在使用執照審查表中蓋章，
即表示本件申請案之相關文件及照片均已備齊，才送交課長各等
語。以說明證人江良淵於偵查中證陳：本案於審核時缺少停車位
照片，其有退件並詢問承辦人甲○○，甲○○告知現場已做好，
只是漏了照片，照片後來有補等語之證言，即有可疑，尚難憑採
，而為被告等三人有利論據之一（見原判決第一三頁，理由七之
(三)）。然依丙○○所述乙○○係於九十四年二月四日始至攝影器
材行拿取照片，顯與吳敬堂證述伊於同年月三日複審使用執照審
查表時，照片已備齊一節，有所牴觸，原判決兼採丙○○、吳敬
堂不相容之證言，資為論斷之依據，自難認為適法。（二）客觀
上為法院認定事實及適用法律基礎之證據，雖已調查而其內容尚
未明瞭者，即與未經調查無異，如遽行判決，仍屬應於審判期日
調查之證據而未予調查。又審理事實之法院，對於被告有利及不
利之證據，均應一併加以注意，並綜合全部證據資料，本於經驗
及論理法則定其取捨而為判斷，倘為無罪之判決，亦應詳述其全
部證據取捨判斷之理由，否則即有判決理由不備之違法。原判決
以：「證人即新竹市政府工務局技士吳敬堂於原審明確證稱：其
擔任本件之複審，其於九十四年二月三日在使用執照審查表中蓋
章，即表示本件申請案的相關文件及照片均已備齊，才送交課長
等語，且使用執照核發時均同時以專函將停車空間位置圖及照片
送交本府交通處列管，如未附照片，各承審人員應不予核章，將
無法核准發文；本府從未發生未附停車空間照片，而仍可通過承
辦人、複審、科長、副處長、處長審核蓋章之情形，有新竹市政
府九十八年四月十六日府工建字第０九八００三七六六九號函在
卷可稽，故證人江良淵上開證言即有可疑，尚難憑採。而被告甲
○○雖有到現場查驗停車位之劃設，然因現場堆滿雜物，致未能
查看清楚而為詳細審查，惟仍難以其行政上之疏失即指認被告甲
○○在使用執照審查表上登載不實。」等由，資為有利於被告等
三人之認定（見原判決第一三頁）。然卷查前揭停車位照片係電
腦合成技術製作，有法務部調查局第六處九十五年一月五日調科
柒字第０九五００００九０七０號函可稽（見發查卷第一一、一
二頁），亦為原判決所是認（見原判決第一三頁，理由七之(三)）
。又證人丙○○於偵查中證稱：「（如何盯？）他（指乙○○）
說盯送件的流程，他叫我看看現場有無問題，是否會退件。」「
（你那天盯的是誰？）應該是第一位承辦人甲○○。」「（你盯
的那天，甲○○是否送出去？）我看甲○○沒說有問題，沒叫我
補什麼資料，我就走了。」「（……事實上甲○○於〈九十四年
〉二月一日就簽准了，但是你們二月三日才補照片？）是。」「
（確實是二月三日一起去拍照……？）拍照是乙○○拍的，……
」「（確實是二月三日一起去拍照……？）拍照是乙○○拍的，
……」等語（見發查卷第二０一、二０二頁）；其於第一審時證
稱：「（……這份照片上面畫停車格的是誰？）是我，上面的手
是我，這個不是停車格，看手就知道比例……它是一個水泥地上
面的格子，是乙○○叫我畫的。」「（事情過了這麼久了，所以
你在偵查中或調查站所說的，應該是比較正確的是不是？）……
當時是照記憶說的，如果兩個時間比較，當然是當時說的比較正
確。」等詞（見第一審卷(一)第二九０頁背面、第二九二頁）。所
述如果均無訛，丙○○、乙○○係於九十四年二月三日始拍攝照
片，而甲○○卻於同年月一日即在使用執照審查表「綜合審查意
見」欄內簽註「經核尚符規定，擬准予發照。」同年月三日經技
士吳敬堂、翌日經副局長王文稟複核後，於同年月五日由工務局
局長代為決行核發使用執照，有該使用執照審查表影本在卷可參
（見偵字第三一一三號卷第六七頁）。能否謂甲○○審查本件使
用執照之核發，僅涉及行政上之疏失，而無犯罪之故意，顯非無
疑，原審就上揭事項，未遑詳加查究釐清，遽為被告等三人有利
之判決，自嫌調查職責未盡及理由欠備。檢察官上訴意旨執以指
摘，非無理由，應認原判決有撤銷發回更審之原因。另關於甲○
○、乙○○其餘被訴無罪部分，因檢察官係以裁判上一罪起訴，
基於審判不可分原則，併予發回。
據上論結，應依刑事訴訟法第三百九十七條、第四百零一條，判
決如主文。
中    華    民    國  九十九  年    八    月    五    日
                      最高法院刑事第九庭
                          審判長法官  邵  燕  玲
                                法官  李  伯  道
                                法官  孫  增  同
                                法官  李  英  勇
                                法官  施  俊  堯
本件正本證明與原本無異
                                      書  記  官
中    華    民    國  九十九  年    八    月    十    日
                                                      V

司法院資訊處製作；財團法人民間司法改革基金會備份。
